臺灣臺中地方法院民事判決　九十二年度智字第二八號
　　原　　　告　甲○○
　　訴訟代理人　林家進　律師
　　複　代理人　杜立兆　律師
　　訴訟代理人　徐鼎賢　律師
　　被　　　告　銘祐實業有限公司
　　兼
　　法定代理人　丙○○
　　訴訟代理人　蔣文正　律師
　　被　　　告　鉦生股份有限公司
　　兼
　　法定代理人　乙○○
右當事人間請求損害賠償事件，本院於民國九十三年九月一日言詞辯論終結，判決如
左：
    主      文
原告之訴及假執行之聲請均駁回。
訴訟費用由原告負擔。
    事實及理由
一、本件被告鉦生公司與被告乙○○二人經合法通知，均無正當理由，未於言詞辯論
    期日到場，核無民事訴訟法第三百八十六條各款所列情形，爰依原告之聲請，由
    其一造辯論而為判決。
二、本件原告起訴主張：原告為專利權人，取得中華民國之新型專利，名稱：「鉗類
    工具雙色握柄覆套之雙色結合構造」，專利期間自民國（下同）八十六年十月十
    一日起至九十六年十二月十四日止（另第一追加專利，期間自九十年二月十一日
　　起）證書字號：新型第一三０八六七號（下稱系爭新型專利）（含第一追加專利
    ）。緣於八十八年七月二十八日，原告與被告銘祐實業有限公司（下稱銘祐公司
    ）訂有專利品授權銷售合約書，約定由原告生產上開專利所衍生之專利品暨鉗類
    工具雙色握柄覆套供應被告銘祐公司，授權由被告銘祐公司對外報價、接單、出
    口、銷售，被告銘祐公司且有義務全力銷售，不得從事製造或委由第三人從事仿
    製行為，亦不得另外代理自己或他人生產同類產品，否則即屬違約，應賠償原告
    違約金新台幣（下同）六百萬元（約定書第十一條）。查被告丙○○為被告銘祐
    公司之負責人，被告乙○○為被告鉦生股份有限公司（下稱鉦生公司）之負責人
    ，其二人均明知原告為系爭新型專利權人（含第一追加專利），竟存仿冒原告系
    爭新型專利權之意思聯絡，自九十一年一月起，由被告銘祐公司委由被告鉦生公
    司製造「鉗類工具雙色握柄覆套」，交由被告銘祐公司組裝製成鉗類工具後，行
    銷於市，而侵害原告之系爭新型專利權（含第一追加專利）。爰依專利法第一百
    零五條準用同法第八十八條（修正後第八十四條）第一項、民法第二十八條規定
    ，提起本件訴訟，依系爭專利品授權銷售合約書第十一條之約定，無論被告銘祐
    公司所生產之同類產品，是否侵害原告之系爭專利，被告銘祐公司及被告鉦生公
    司均應依法給付違約金。爰為訴之聲明：被告應連帶給付原告六百萬元及自起訴
    狀繕本送達之翌日起，至清償日止，按年息百分之五計算之利息。並願供擔保，
    請准宣告假執行。
三、被告銘祐公司及被告丙○○則以，被告銘祐公司雖與原告訂有「專利品授權銷售
    合約書」，惟被告銘祐公司現所製造之產品核與原告之專利不同。亦即，被告銘
    祐公司並無仿製原告之專利產品，另被告銘祐公司係委託被告鉦生公司製造產品
    ，被告鉦生公司係受被告銘祐公司指示而為開模及製造，有關被告銘祐公司與原
    告間之契約或原告專利權，被告鉦生公司並不知情。另「雙色之鉗類工具握柄」
    ，早在原告申請專利之前即已存在（即習用技術），原告據以主張之專利係新型
    專利，而新型專利係就現有產品之結構改良，因而絕非單憑產品是「雙色之鉗類
    工具握柄」，即謂相同，而應比對產品之結構是否落入申請專利範圍中。而被告
    銘祐公司所製者即是在握柄上設一凹槽而結合在凹槽上，此係與原告之專利不同
    。是本件原告之請求要無理由等語，資以抗辯。被告鉦生公司及被告乙○○（最
    後一次言詞辯論前到庭之陳述）則以，伊係根據被告銘祐公司提供之樣品去製造
    ，銘祐公司與原告間有無侵害專利權乙事，伊並不清楚等語，資以抗辯。均為答
    辯聲明：原告之訴及假執行之聲請均駁回。如受不利之判決，並願供擔保，請准
    為免為假執行之宣告。
四、按，債之關係，指一方當事人得他方當事人請求一定給付的法律關係，具有所謂
    之相對性（即僅於特定當事人間可得請求）。參諸，本件原告所主張卷附之「專
    利品授權銷售合約書」係由原告與被告銘祐公司所簽訂，此並為其二人所不爭，
    是該契約之當事人係其二人甚明。是以，原告本於上開合約書第十一條之約定，
    對被告丙○○、被告鉦生公司、乙○○為本件訴之聲明（即違約金）之主張，即
    屬無據。又該合約書第十一條係約定：「如乙方（註：即被告銘祐公司）違反第
    六條貿易業務報價、接單以外，倘有從事國內、外之製造或委由第三人從事仿冒
    之行為，一經查獲，則乙方應賠償甲方（註：即原告）之違約金六百萬元整之罰
    金，．．．。」等語，是以被告銘祐公司應負該條違約金之責任，以被告銘祐公
    司有仿冒原告之系爭專利產品為前提（至於該六百萬元之性質係懲罰性違約金或
    損害賠償預定性之違約金，係另一問題）。是原告以不論被告銘祐公司所生產者
    是否仿冒原告之系爭專利權（含第一追加專利），如為同類產品即可為上開違約
    金之主張（原告以合約書第八條為據），亦屬無據，先予敘明。
五、次按，民法第一百八十四條第一項前段：「因故意或過失不法侵害他人權利者，
    負損害賠償責任」。旨在宣過失責任原則（同法第一百八十四條第一項後段、第
    二項亦同），其成立要件可歸納為構成要件（即指侵害他人權利之行為而言，組
    成因素包括行為、侵害權利、造成損害及因果關係）、違法性、及故意或過失，
    是為侵權行為的三層結構。而所謂之「權利」包括專利權。專利法第八十四條（
    修正前第八十八條）規定，為民法第一百八十四條意旨之重申（即特別規定），
    另專利法第八十五條（修正前第八十九條）規定，則係侵害專利權損害賠償方法
    及範圍之特別規定（參閱民法第二百十三條至二百十六條）。本件原告為系爭新
    型專利之專利權人（含第一追加專利），此有經濟部智慧財產局（前為中央標準
　　局）核准之新型第一三０八六七號專利證書影本可稽，並為被告所不爭執，自堪
    可信為真實。而就前揭侵權行為的三層結構之說明，換言之，即須加害人（於本
    件則為被告）之行為，符合前開三要件，始成立侵害原告系爭新型專利權之行為
    （即責任原因之成立），而此三要件，即被告應負損害賠償責任之充分且必要條
    件。其中就「侵害權利」而言（即構成要件之一要素），專利權侵害之態樣可分
    為「直接侵害」、「間接侵害」兩類（註：另有三分法者即「直接侵害」、「誘
    引侵害」及「輔助侵害」者），其中所謂「直接侵害」即自然人或法人未經同意
    ，製造、使用、販賣要約或進口為申請專利範圍所包含之物品或方法之謂（專利
    法第五十六條第一、二項參照）。於決定直接侵害時，有兩步驟，即(1)須明確界
    定何者為經核准之專利，即解釋申請專利範圍之文義。(2)須決定經解釋之申請專
    利範圍是否包含受告訴之物品或方法。而此有兩種方式，判定是否包括，即文
    義侵害之檢驗。均等原則（doctrine of e quiva－lents）。「均等原則」（
    亦稱「均等論」）之主要目的在於以實質解釋彌補形式解釋之不足，且不以影響
    技術範圍之安定性為前提。就「均等」之文義以觀，即所謂侵害態樣與發明專利
    為技術之實質同一，擴張於專利法上之同一技術。換言之，就申請專利範圍與專
    利侵害之認定，係根據所謂「全部要件原則」（ＡｌｌＥｌｅｍｅｎｔＲｕｌｅ
    ），該原則之適用在於除非被告的物品或方法具備申請專利範圍（或在均等原則
    意義內與之均等）所有要件，否則不構成侵權。亦即全要件原則先於均等原則而
    為判斷，於全要件原則不符合之後再以均等原則判定，若符合全要件原則，即勿
    須再以均等原則判別，而再以逆均等過濾。本件原告主張被告製造販賣之「鉗類
    工具雙色握柄覆套」產品，於審理中經本院於九十二年十二月三日委由財團法人
    工業技術研究院鑑定，其鑑定結果為被告銘祐公司、鉦生公司前開生產之「鉗類
    工具雙色握柄覆套」產品與原告具有專利之「鉗類工具雙色握柄覆套之雙色結合
    構造」構成要件不完全符合，而兩者實際上為使用不同之技術手段或方法，達成
    同一作用，且產生同一結果，故亦不適用均等論。另追加專利部分，構成要件亦
    不完符合，另無相對應於專利追加一所述之為對應物，故不適用均等論。故而，
    原告具有系爭專利之產品及追加專利部分，與本件其所主張被告銘祐公司、鉦生
    公司生產之產品，專利申請範圍不同。此有前開鑑定單位之鑑定報告，附卷可稽
    。本院按以上開鑑定報告其鑑定之程序、原則，係依前開所述認定直接侵害之步
    驟，分別以「全要件原則」、「均等原則」而為先後判定，並無不妥之處，並核
    與智慧財產局之判斷專利侵害之流程相符。是本件被告銘祐公司、鉦生公司前開
    所製造之產品，非原告具有上開專利權之保護範圍。即原告之上開專利權並未因
    被告銘祐公司、鉦生公司前揭之製造、販賣產品行為，而受侵害甚明。是本件原
    告所主張之責任成立原因，尚不成立，則其本件如聲明所示之請求，於法即屬無
    據，要無理由，自應予以駁回。則其假執行之聲請，即失所附麗，應併予駁回。
六、本件事證既已明確，即原告所主張之責任損害原因既未成立，已如前述，則有關
    損害賠償之範圍，本院即勿庸再予審認，另被告鉦生公司對於原告與被告銘祐公
    司間之關係，是否知情，亦與本件無涉，亦予敘明。
七、據上論結，本件原告之訴為無理由，依民事訴訟法第三百八十五條第一項前段、
    第七十八條，判決如主文。
中　　　華　　　民　　　國  　九十三　　年　　　九      月　  二十四    日
                                  臺灣臺中地方法院民事第四庭
~B法　 官　陳添喜
右為正本係照原本作成。
如對本判決上訴，須於判決送達後廿日內向本院提出上訴狀。
中　　　華　　　民　　　國  　九十三　　年　　　九      月　  二十四    日
~B法院書記官
